臺灣基隆地方法院民事判決　　　　　　　　　　　　　　九十二年度保險字第九號
　　原　　　告　第一產物保險股份有限公司
　　法定代理人　乙○○
　　訴訟代理人　林昇格律師
　　複　代理人　李志峰律師
　　被　　　告　甲○○○○○○ ○○○○○○○○ ○○○○(即巴商億通航運股份有限公司)
　　法定代理人　丙○○
當事人間請求損害賠償事件，本院於九十三年六月三十日言詞辯論終結，判決如下：
    主  文
被告應給付原告新台幣陸拾貳萬玖仟伍佰陸拾肆元，及自民國九十三年六月十九日起
至清償日止按週年利率百分之五計算之利息。
訴訟費用由被告負擔。
本判決於原告以新台幣貳拾壹萬元為被告供擔保後，得假執行。
    事  實
壹、原告方面：
一、聲明：求為判決：(一)被告應給付原告新台幣（下同）六十二萬九千五百六十四元
    及自起訴狀繕本送達被告翌日起至清償日止，按週年利率百分之五計算之利息；
    (二)訴訟費用由被告負擔；(三)願供擔保請准宣告假執行。
二、陳述：
  (一)緣訴外人即貨主佰鈺科技股份有限公司（簡稱佰鈺公司）於民國（下同）九十一
    年五月間，由香港進口電腦零件一批，經 GREAT HARVEST SHIPPING CO.,LTD.承
    運（提單號碼：HKG00000000），嗣經其轉由被告以UNI-OASIS輪第V-AN137航次
    負責運送，此有被告簽發編號KEA0000000之提單可稽。詎於海上運送期間，因被
    告及其使用人疏於注意，致上開貨物因海水入侵發生毀損，貨主佰鈺公司因此受
    有損失共計六十二萬九千五百六十四元，此有公證報告可稽。
  (二)依海商法第七十八條第一項規定：「裝貨港或卸貨港為中華民國港口者之載貨證
    券所生之爭執，得由我國裝貨港或卸貨港或其他依法有管轄權之法院管轄。」本
    件之卸貨港為基隆港，故　鈞院自有管轄權。
  (三)復依海商法第六十二條第一項規定：「運送人或船舶所有人於發航前及發航時，
    對於下列事項，應為必要之注意及措置：(1)使船舶有安全航行之能力。(2)配置船
    舶相當船員、設備及供應。(3)使貨艙、冷藏室及其他供載運貨物部分適合於受載
    、運送及保存。」、同法第六十三條規定：「運送人對於承運貨物之裝載、卸載
    、搬移、堆存、保管、運送及看守，應為必要之注意及處置。」、民法第六百三
    十四條規定：「運送人對於運送物之喪失、毀損或遲到，應負責任。」依上開法
    條規定，被告自應就系爭貨物之損失負債務不履行之責任；又按民法第一百八十
    四條第一項前段規定：「因故意或過失，不法侵害他人之權利者，負損害賠償責
    任。」、同法第一百八十八條第一項本文規定：「受僱人因執行職務，不法侵害
    他人之權利者，由僱用人與行為人連帶負損害賠償責任。」故因被告及其受僱人
    之故意過失侵害系爭貨物之所有權，自應就系爭貨物之損失負侵權行為之賠償責
    任。
  (四)原告為系爭貨物之保險人，已依約理賠貨主佰鈺公司六十二萬九千五百六十四元
    ，並受讓貨主基於本件貨損對於第三人所得主張之所有權利，有代位求償收據可
    稽。此外，原告並受讓被告所簽發之載貨證券上受貨人宇宙聯運企業有限公司（
    MARINE-LIND-AIR TRANSPORTATION CO.,LTD.），就本件貨損所得主張之一切損
    害賠償權利；原告並於九十年五月間為債權讓與之通知，此有存證信函可稽。故
    原告自得依保險法第五十三條及民法債權讓與之相關規定為本件之請求，並以起
    訴狀繕本之送達為債權讓與之通知。
  (五)對證人丁○○、丙○○證詞不實處之陳述：
    1.證人丁○○雖稱億通船務股份有限公司（簡稱億通船務公司）已於九十二年七
      月與被告公司終止業務往來，然原告於九十二年九月十日曾向台中港務局函查
      被告YI TONG MARTIME S.A，經台中港務局回函告知，被告與億通船務公司之
      代理期限為無限期，該函文並未敘及上二公司之代理關係已終止，被告公司之
      法定代理人亦未變更。雖證人丙○○稱億通船務公司已停止營業，然億通船務
      公司之主管機關為經濟部商業司，若其停業應向經濟部商業司申報，商業司並
      會將營業狀況登記於公司基本資料中，但原告於九十二年十二月十一日於商業
      司網站查詢結果，億通船務公司資料之最後變更日期為九十年十二月十四日，
      未有停業之登記，丙○○上開陳述顯然不實。
    2.商界業者為逃避法律責任及稅務，經常至巴拿馬、賴比瑞亞、聖文森等國家註
      冊公司，然其營業所並非註冊國當地，如本件被告公司雖登記於巴拿馬，然其
      事實上之營業地為台灣台中。再者，從被告公司與億通船務公司之法定代理人
      同為丙○○觀之，其公司營運之名片上同印二家公司名稱，堪信為其事實上之
      營業地即為名片上的地址（即台中市）。
    3.按公司之負責人，對外有權代表公司為一切行為，故公司負責人亦有權代表法
      人為訴訟行為，今依台中港務局出具之公文書，均載明丙○○為被告公司之法
      定代理人，且無證據推翻此公文書記載之效力。證人丙○○雖陳報其轉讓被告
      公司股份之股權轉讓書，主張其已非被告公司之法定代理人，惟該轉讓書僅為
      丙○○單獨簽署之私文書，未經受讓人簽署，亦未經認證，顯係臨訟製作，不
      足採信。而台灣高等法院八十五年度抗字第二四九一號裁定謂：「按法人之代
      表人，在民法上固非所謂法定代理人，在民事訴訟法上，則視作法定代理人，
      適用關於法定代理之規定，司法院三十四年院解字第二九三六號解釋著有明文
      ；再者，民事訴訟法第一百二十七條之立法理由謂「當事人如為法人，則訴訟
      上攻擊或防禦之法，皆非彼所能自籌，若仍向法人送達，亦非保護其利益之道
      ，故特設本條，明示對於法人有所送達，應向其代表機關為之」，可見對公司
      之送達應以其法定代理人為應受送達人；至於其送達之處所，依同法第一百三
      十六條第一、二項規定，應於應受送達之住居所行之，亦得於當事人本人及公
      司之營業所行之。丙○○雖陳稱其不再為被告公司之負責人，然　鈞院委由駐
      巴拿馬大使館向巴拿馬國家登記處查詢之官方資料丙○○（YANG,TSAI-FA，與
      丙○○轉讓巴商億通公司之股權轉讓書上之英文姓名TSAI FA,YANG拼音相同）
      確為被告公司之董事長，自為被告訴訟上之法定代理人。
三、證據：
  (一)原證一：GREAT HARVEST SHIPPING CO.,LTD承運系爭貨物之載貨證券及其中譯文
    各乙份。
  (二)原證二：被告承運系爭貨物之載貨證券及其中譯文各乙份。
  (三)原證三：系爭貨損公證報告及其中譯文各乙份。
  (四)原證四：代位求償收據乙份。
  (五)原證五：保險契約及通知被告債權讓與之存證信函各乙份。
  (六)原證六：原告寄送起訴狀予被告之存證信函乙份。
  (七)原附件一：英國LLOYD'S公司船東名錄乙份。
  (八)原附件二：證人丁○○印有被告公司名稱之名片影本乙份。
  (九)原附件三：證人丁○○擔任被告公司訴訟代理人之其他案件之委任狀及報到單各
              乙份。
  (十)原附件四：被告公司基本資料網頁三紙。
  (十一)原附件五：台中港務局九十二年九月十五日中港航字第０９２０００９５９４號
              函乙份。
  (十二)原附件六：訴外人億通船務代理股份有限公司基本資料乙紙。
  (十三)原附件七：台中港務局九十二年十二月五日中港航字第０９２００１２５９４號
              函乙份。
  (十四)原附件八：宇宙聯運企業有限公司權利轉讓證明書。
  (十五)原附件九：億通集團網路最新資料。
貳、被告方面：
    被告未於言詞辯論期日到場，僅據證人丁○○、丙○○到場陳述：
  一證人丁○○證述非被告公司員工，而係任職於億通船務公司，該公司負責被告公
    司船舶進港作業相關程序及貨物裝卸部分，惟已於九十二年七月終止與被告公司
    之業務往來。
  二另一證人丙○○則稱，其擔任負責人係億通航運股份有限公司（YI-TONG LINE S
    CO., LTD.，簡稱億通航運公司）並非被告公司，其於九十二年七月以前是被告
    公司負責人，但因億通船務公司與被告終止合約關係，故即退出被告公司，將股
    份轉讓他人，有股權轉讓書、船舶業務解約登記申請書及台中港務局函文可證，
    且該股權轉讓書係於中華民國台灣省台中市以中文作成，無從請駐外單位認證，
    其已非被告公司負責人；退步言之，若　鈞院認證人丙○○確為被告公司法定代
    理人，而所有之文書送達皆為合法，於被告未出席之情形下，　鈞院自可依一造
    辯論判決儘快解決本案。
參、本院依職權函請台灣高等法院轉外交部條約法律司代向巴拿馬政府查詢被告於巴
    拿馬之公司登記資料，經駐巴拿馬大使館於九十三年四月二日函附巴商億通航運
    股份有限公司（甲○○○○○○○○○○○○○○○○○○）在巴拿馬國家登記處之公司資料。
    理  由
壹、程序方面：
一、被告經合法通知，無正當理由未於言詞辯論期日到場，核無民事訴訟法第三百八
    十六條所列各款情形，爰依原告之聲請，由其一造辯論而為判決。
二、按當事人適格，乃指當事人就特定訴訟，得以自己之名義為原告或被告之資格，
    因而得受本案判決者而言。在給付之訴，祇須主張自己有給付請求權者，對於其
    主張為義務者提起，即為當事人適格，亦即被告祇須為原告主張有給付義務者，
    即有被告之適格。本件原告主張其為系爭貨物之保險人，系爭貨物實際上是由被
    告公司實施運送，有被告簽發之提單可稽，詎於海上運送期間，因被告及其使用
    人疏於注意，使上開貨物因海水入侵發生毀損，貨主佰鈺公司因此受有共計六十
    二萬九千五百六十四元之損失，而依海商法第六十二條、第六十三條、民法第一
    百八十四條、第一百八十八條之規定，被告公司對上開貨損有損害賠償責任，原
    告已依保險契約理賠貨主佰鈺公司六十二萬九千五百六十四元，並受讓貨主基於
    本件貨損對於第三人所得主張之所有權利，及受讓被告所簽發之載貨證券上受貨
    人宇宙聯運企業有限公司就本件貨損所得主張之一切損害賠償權利，依保險法第
    五十三條及民法債權讓與之相關規定，原告自得為本件之請求。被告公司既為原
    告主張有賠償義務之人，自為本件適格之當事人。
三、原告主張被告雖為巴拿馬公司，惟因商界常有業者為逃避法律責任及稅務，至巴
    拿馬、賴比瑞亞、聖文森等國家註冊公司，然其營業所並非註冊國當地，如本件
    被告雖登記於巴拿馬，然其事實上之營業地為台中市○○路四二四號三樓之一，
    被告僅係以拒收訴訟書狀為手段意圖逃避責任；復據原附件五之台中港務局回函
    及駐巴拿馬大使館函附之巴拿馬國家登記處資料可知，被告公司董事長YANG,TSA
    I-FA之拼音與丙○○陳報之文件上拼音相同，丙○○確為被告公司之董事長；且
    丙○○雖陳報其轉讓被告公司股份之股權轉讓書，主張其已非被告公司之法定代
    理人，惟該轉讓書僅為丙○○單獨簽署之私文書，未經受讓人簽署，亦未經認證
    ，顯係臨訟製作，不足採信。經查，證人丙○○雖提出其於
    三十日轉讓股權之文書，其上並稱「所有轉讓登記程序將由Cheong, Chia Chi─
    ang向相關政府機關辦理。」惟據駐巴拿馬大使館九十三年四月二日函中說明二
    及函附之巴拿馬國家登記處
    （甲○○○○○○○○○○○○○○ ○○○○）之資料所載，巴商億通航運股份有限公司之董事長（
    Presidente）為YANG,TSAI-FA，與丙○○轉讓巴商億通航運股份有限公司之股權
    轉讓書上之英文姓名TSAI FA,YANG相同，可徵應屬同一人，若丙○○確有將其持
    有之被告公司股份轉讓他人，何以該股份之受讓人Cheong, Chia Chiang於受讓
    八個月後仍未辦妥轉讓登記之程序？被告公司為何仍未選出新任董事長？且被告
    公司之營業所與丙○○擔任董事長之億通航運公司台北營業所同址（同在臺北市
    中山區○○路二三八號六樓），甚至共用一個業務傳真號碼（00-00000000），
    顯見被告公司與丙○○另設之億通航運公司關係仍然緊密；參之億通航運公司於
    １０４人力銀行之公司簡介中可知，「億通航運集團成立於
    十四日，
    ，雖證人陳稱億通船務公司已於九十二年七月終止與被告巴商億通航運股份有限
    公司業務往來，惟相關航運網站中，被告巴商億通航運股份有限公司九十二年八
    月、九月之船期表上仍列億通船務公司為其代理商，而於億通航運公司網站上所
    列九十二年十二月之船期表中，有排入被告公司所有之吉通輪、麗通輪及運送系
    爭貨物之立青輪（UNI-OASIS），可見億通船務公司與被告巴商億通航運股份有
    限公司終止合作關係後，另一訴外人億通航運公司與被告巴商億通航運股份有限
    公司間應有建立合作關係，則證人丙○○稱其因億通船務公司終止與巴商億通航
    運股份有限公司之合作，而退出被告巴商億通航運股份有限公司，並轉讓其所有
    之被告公司股權乙節，要屬卸責之詞。綜上，丙○○所稱轉讓股權之理由既與事
    實不符，被告公司於巴拿馬之登記資料仍記載丙○○為董事長，應可認丙○○事
    實上並未轉讓被告公司股份，仍為被告公司之董事長。
四、復按本人訴訟之「本人」，並非指訴訟當事人之本人，而是法定能獨立行訴訟行
    為或受訴訟行為之人，法人、機關、非法人團體之代表人均包括在內。之所以將
    法人等之代表人列為本人，是因我國訴訟實務採法人擬制說，不承認法人、機關
    、非法人團體有訴訟能力，故應由代表人為或受訴訟行為，亦因採法人擬制說，
    故民事訴訟法第一百二十七條之「無訴訟能力人」，除當事人為無行為能力、限
    制行為能力之自然人外，尚包括法人、機關、非法人團體，同條所謂「法定代理
    人」，包括法人、機關、非法人團體之代表人（即實體法上之法定代理人），司
    法院三十四年院解字第二九三六號解釋謂：「法人之代表人在民法上固非所謂法
    定代理人，在民事訴訟法上則視作法定代理人，適用關於法定代理之規定。」故
    對於法人之送達，應向其代表人為之（參王甲乙、楊建華、鄭健才三人合著，民
    事訴訟法新論，九十二年版，第一五三頁），實務上對於公司之送達，亦認為以
    其法定代理人為應受送達人，送達於公司之事務所或營業所，或送達於法定代理
    人之住居所，有一送達，即屬合法（最高法院九十二年度台抗字第四六三號、九
    十一年度台抗字第二九六號、八十九年度台抗字第七七號、八十八年度台抗字第
    三三五號、八十五年度台抗字第五七三號裁定參照）。
五、本件被告係依巴拿馬法律設立登記之外國法人，而外國公司非經認許，並辦理分
    公司登記，不得在中華民國境內營業；外國公司應在中華民國境內指定其訴訟及
    非訴訟之代理人，並以之為在中華民國境內之公司負責人，公司法第三百七十一
    條第二項、第三百七十二條第二項定有明文。至於所謂之「公司負責人」，係指
    該外國公司在中國境內之負責人，並非該外國公司在中國境內分公司之負責人，
    故外國公司在中國境內之分公司，於辮理營利事業設立登記時，應以該分公司之
    經理為負責人（參照經濟部六十八年二月十日經商字第○三九○三號函；柯芳枝
    著，公司法論八十六年版，第六九七、六九八頁）。是本件被告既在我國設有營
    業所（臺北市○○區○○路二三八號六樓，參網頁列印資料），應申請我國認許
    ，並指定其在我國境內之訴訟及非訴訟之代理人。惟於經濟部商業司網站，查無
    被告公司之登記資料，是被告公司可能未指定其訴訟及非訴訟之代理人。惟依實
    務見解，對外國公司訴訟時，其法定代理人並不以其所指定之訴訟及非訴訟之代
    理人為限，只要當事人列為外國公司法定代理人之人，依公司法第八條第二項為
    公司負責人或依民法第五百五十五條規定有為公司進行訴訟之權，其訴訟要件即
    無欠缺（參台灣高等法院八十八年度抗字第一六三四號裁定、台中地方法院八十
    七年度訴字第二五九九號判決）。又對於無訴訟能力人為送達者，應向其全體法
    定代理人為之；對於在中華民國有事務所或營業所之外國法人或團體為送達者，
    應向其在中華民國之代表人或管理人為之，民事訴訟法第一百二十七條第一項、
    第一百二十八條第一項定有明文。現丙○○既為被告公司之董事長，在民事訴訟
    上視為法定代理人，且住居中華民國境內，依民事訴訟法第一百二十七條、第一
    百二十八條第一項規定，自得依民事訴訟法第一百三十六條規定向其送達。
貳、實體方面：
一、原告主張其為系爭貨物之保險人，已依約理賠貨主佰鈺公司新台幣六十二萬九千
    五百六十四元，並受讓貨主基於本件貨損對於第三人所得主張之所有權利，有代
    位求償收據可稽；原告另受讓被告所簽發之載貨證券上受貨人宇宙聯運企業有限
    公司（MARINE-LIND-AIR TRANSPORTATION CO.,LTD.）就本件貨損所得主張之一
    切損害賠償權利，並於九十年五月間向被告為債權讓與之通知，故原告自得依保
    險法第五十三條及民法債權讓與之相關規定為本件之請求。又依海商法第六十二
    條第一項規定，「運送人或船舶所有人於發航前及發航時，對於下列事項，應為
    必要之注意及措置：(1)使船舶有安全航行之能力。(2)配置船舶相當船員、設備及
    供應。(3)使貨艙、冷藏室及其他供載運貨物部分適合於受載、運送及保存。」、
    同法第六十三條規定：「運送人對於承運貨物之裝載、卸載、搬移、堆存、保管
    、運送及看守，應為必要之注意及處置。」、民法第六百三十四條規定：「運送
    人對於運送物之喪失、毀損或遲到，應負責任。」被告巴商億通航運股份有限公
    司及其使用人於海上運送期間，因疏於注意，致系爭貨物因海水入侵發生毀損，
    依前開法條規定，應負債務不履行之損害賠償責任；又按民法第一百八十四條第
    一項前段規定：「因故意或過失，不法侵害他人之權利者，負損害賠償責任。」
    、同法第一百八十八條第一項本文規定：「受僱人因執行職務，不法侵害他人之
    權利者，由僱用人與行為人連帶負損害賠償責任。」故被告就其與受僱人之故意
    過失侵害系爭貨物之所有權，自應就系爭貨物之損失負侵權行為之賠償責任，爰
    依此提起本件訴訟。原告主張之上開事實，業據提出上開證據欄內之證物為證，
    而被告經合法通知，既不於言詞辯論期日到場爭執，復不提出書狀答辯以供本院
    斟酌，堪信原告上開之主張為真實，原告主張被告依法應負損害賠償責任，於法
    有據，應予准許。
二、按運送物有喪失、毀損或遲到者，其損害賠償額，應依其應交付時目的地之價值
    計算之。運費及其他費用，因運送物之喪失、毀損，無須支付者，應由前項賠償
    額中扣除之。運送物之喪失、毀損或遲到，係因運送人之故意或重大過失所致者
    ，如有其他損害，託運人並得請求賠償。為民法第六百三十八條所明定。本件被
    告運送系爭貨物，未依海商法第六十二條第一項提供具備堪航、堪載能力之船舶
    ，且未依同法第六十三條對承運之貨物為必要之注意及處置，復未能舉證證明有
    同法第六十九條之免責事由，自應對託運人即佰鈺公司負損害賠償責任。原告基
    於保險契約賠付佰鈺公司六十二萬九千五百六十四元，本於保險法第五十三條第
    一項保險代位及債權讓與之法律關係，請求被告給付六十二萬九千五百六十四元
    ，及自起訴狀繕本送達翌日即九十三年六月十九日起至清償日止之法定遲延利息
    ，即屬正當，應予准許。
三、原告陳明願供擔保請求宣告假執行，核無不合，爰酌定相當擔保金額准許之。
四、據上論結：本件原告之訴為有理由，依民事訴訟法第三百八十五條第一項前段、
    第七十八條、第三百九十條第二項，判決如主文。
中　　　華　　　民　　　國　　九十三　　年　　　七　　　月　　 十四 　　日
                                臺灣基隆地方法院民事庭
                                    法      官  林玉珮
右為正本係照原本作成。
對於本件判決如有不服，應於收受送達後二十日內向本院提出上訴書狀，敘述上訴之
理由，上訴於臺灣高等法院，並按他造當事人之人數附具繕本。
中　　　華　　　民　　　國　　九十三　　年　　　七　　　月　　 十四 　　日
                                    法院書記官  湯惠芳
